【裁判字號】    93,家訴,84
【裁判日期】    950123
【裁判案由】    請求分配剩餘財產
【裁判全文】
臺灣高雄地方法院民事判決              93年度家訴字第84號
原      告  甲○○
訴訟代理人  陳意青律師
            林國明律師
被      告  乙○○
訴訟代理人  吳玉豐律師
上當事人間請求分配剩餘財產事件，本院於民國九十四年十二月
二十六日言詞辯論終結，判決如下：
    主  文
原告之訴及假執行之聲請均駁回。
訴訟費用由原告負擔。
    事實及理由
一、按訴狀送達後，原告不得將原訴變更或追加他訴，但減縮應
    受判決事項之聲明者，不在此限，民事訴訟法第二百五十五
    條第一項第三款定有明文。查原告起訴主張被告應給付原告
    新臺幣一百五十萬元，及法定遲延利息。嗣於民國九十四年
    一月十二日具狀表示減縮為請求被告給付原告六十五萬六千
    三百十八元，及法定遲延利息，核與前開規定相符，應予准
    許。
二、原告起訴主張：兩造於民國五十九年五月二日結婚，並於九
    十一年十一月四日協議離婚，並辦妥離婚登記。兩造婚姻關
    係存續中並未約定夫妻財產制。兩造離婚時，並無任何負債
    。兩造離婚之日，被告離婚時剩餘現存之財產為一百五十二
    萬三千七百三十四元，其中於臺灣銀行帳戶內之存款共計九
    十九萬二千六百十五元；高雄銀行之存款金額為四萬七千七
    百八十九元，另被告並以婚姻關係存續中之婚後財產提出四
    十八萬三千三百三十元作為擔保金額分別向臺灣臺南地方法
    院及臺灣高雄地方法院聲請假扣押原告所有之財產。原告離
    婚前為家庭主婦，並無固定工作，平日僅打零工為生，離婚
    時名下有坐落在高雄市○○區○○段０一一四地號土地及其
    上建物（建號：苓雅區○○段００八０九號、建物門牌號碼
    ：高雄市苓雅區○○○路二八二巷一四一號）之所有權全部
    ，及坐落在臺南縣永康市○○段０八七二—００五六地號土
    地及其上建物（建號：永康市○○段０五九六四號、建物門
    牌號碼：鹽行路八十巷一一七弄十五號）之權利範圍為分二
    分之一；存款部分共計二十一萬一千零九十八元，其中在大
    眾商業銀行大昌分行內之存款金額為十三萬五千九百五十九
    元，另在保華商業銀行南高雄分行內之存款為三萬四千零三
    十九元。股票部分違章化商業銀行股票三千股，共計四萬一
    千一百元，是被告於離婚時之現存財產為一百五十二萬三千
    七百三十四元，扣除原告於離婚時之現存財產二十一萬一千
    零九十八元，相差為一百三十一萬二千六百三十六元，故原
    告得請求差額之二分之一為六十五萬六千三百十八元。此外
    ，前案中原告未提出被告離婚時尚有存款及提存金額，是因
    原告不懂法律，且為委任律師，故不知如何主張，但原告於
    前開訴訟中層提出被告領有退休金以及有脫產行為，則原告
    在前案中以否認被告主張離婚時無財產，且前開事件判決對
    於被告於離婚時是否有其他財產情形，並未於理由中判斷，
    且被告於前案中故意隱匿其資產，亦未經兩造辯論，則原告
    請求兩造離婚時被告知剩餘財產即存款及提存金額部分，應
    不受九十一年度家訴字第一四八號民事判決之拘束。為此，
    爰依民法第一千零三十條之一之規定提起本訴。並聲明：（
    一）被告應給付原告六十五萬六千三百十八元，及自起訴狀
    繕本送達翌日起至清償日止，按年息百分之五計算之利息。
    （二）原告願以現今或等值之銀行可轉讓定期存單供擔保後
    ，請准予宣告假執行。
三、被告則以：
（一）兩造離婚後，有關分配剩餘財產事件，已經法院於九十三
      年二月五日以九十一年度家訴字第一四八號判決，並已確
      定，是本件原告起訴請求內容與前開案件之請求基礎事實
      為「分配剩餘財產請求權」均為相同，故依民事訴訟法第
      二百五十五條第一項第二款之規定，原告可於訴狀送達後
      ，追加他訴，使先後請求均得在同一程序中一併解決，原
      告現竟重行起訴請求「現款部分」之分配剩餘財產，是原
      告起訴程序顯悖於前開規定。
（二）兩造離婚前被告曾於九十一年八月三十日、同年九月二十
      四日、同年十月二十九日向朋友陳維駿借款六十五萬元，
      此金額係於九十一年十月間對原告提起剩餘財產分配之訴
      訟為保全執行所借貸之款項，故該筆提存金既非被告之財
      產，則不應列入分配。又被告同年十月間另向朋友施裕仁
      借款八十萬元，至今尚未清償，上開債務為兩造婚姻關係
      存續中被告所負之債務，如欲分配剩餘財產，依法應予扣
      除。且原告於離婚當時名下亦有財產，其中存款部分為大
      眾商業銀行大昌分行存款十三萬五千九百五十九元、寶華
      商業銀行南高雄分行三萬四千零三十九元；股票部分金額
      共計三十三萬三千八百元；原告扣押被告財產而在臺灣高
      雄地方法院及臺灣臺南地方法院分別提存擔保金共計二十
      一萬一千一百一十元。而被告離婚時所有存款金額及提存
      金額扣除債務，被告離婚時所剩餘財產僅餘十三萬三千七
      百三十四元，是兩造離婚當時原告名下所有財產超過被告
      所有財產，豈可再向被告請求分配剩餘財產。
（三）又被告所在臺灣銀行新興分行所開設之帳戶內存有九十四
      萬三千二百元部分屬於公務員退休後之養老給付，被告於
      結婚前五十六年十一月十五日擔任公務員時就投保，八十
      五年間退休後所領得。按公務人員保險法第六條規定公務
      人員保險係強制險，任職生效日，即為投保生效日，依同
      法第一條規定，公務人員係為安定公務人員生活而設，並
      按同法第十八條保險給付之權利，不得讓與、抵銷、扣押
      ，或提供擔保，據此公務人員養老給付定位為一身專屬權
      。被告於五十六年十一月十五日生效任職為公務人員，自
      即日起公務人員要約行為法律要件即已確立，養老給付之
      財產權就已存在，據上說明被告所有養老給付，係屬婚前
      財產，原告要求分配依法無據。退步言之，若法院認此筆
      存款金額仍應列入剩餘財產進行分配，則被告擔任公務員
      二十餘年來，均將每月薪資全數交付予原告，今原告請求
      分配之標的，係被告二十餘年節衣縮食，省吃儉用下，一
      點一點累積下以供老年退休後及扶養年近九十歲之老母之
      用，原告既已享有被告在婚姻關係存續中之大部分薪資所
      得，豈可再對被告勤儉累積之成果為分配之請求，是本件
      原告之請求應有違反公平原則，依民法第一千零三十條之
      一第二項之規定，依法應免除分配。
四、兩造不爭執事實部分：
（一）兩造於五十九年五月二日結婚，並於九十一年十一月四日
      協議離婚，以辦妥離婚登記。兩造在婚姻關係存續中並未
      約定夫妻財產制。
（二）兩造離婚後，被告於九十一年十二月十二日對原告提起分
      配剩餘財產之訴訟，經本院於九十三年二月五日以九十一
      年度家訴字第一四八號判決原告應將坐落在高雄市○○區
      ○○段一一四地號土地及其上建物即同段０八０九建號，
      門牌號碼高雄市苓雅區○○○路二八二巷一四一號之所有
      權全部，移轉登記二分之一予被告；及應將坐落在臺南縣
      永康市○○段０八七二—００五六地號土地及其上建物即
      同段０五九六四建號，門牌號碼臺南縣永康市○○路八十
      巷一一七弄十五號房屋之應有部分二分之一，移轉登記二
      分之一予被告。經原告上訴，但原告撤回上訴，故前開判
      決於九十三年三月十五日確定。
（三）上開事實業經原告提出戶籍謄本、離婚協議書等資料為證
      ，被告亦提出本院九十一年度家訴字第一四八號民事判決
      、確定證明書等資料為證，並經本院依職權調閱本院九十
      一年度家訴字第一四八號全卷（含臺灣高等法院高雄分院
      九十三年度家上易字第六號民事第二審訴訟卷宗）核閱無
      訛，且為兩造所不爭執，堪信為真實。
五、本院得心證之理由：
    原告對於被告於兩造離婚後向法院起訴請求剩餘分配剩餘財
    產，經本院裁判分配原告名下所有不動產二分一予被告，前
    開判決並以確定乙節並不爭執，是本件首應審酌者為原告依
    據民法第一千零三十條之一剩餘財產分配請求權之規定提起
    本件訴訟，是否有違反兩造前開確定判決所生之既判例？茲
    說明如下：
（一）按訴訟標的之法律關係，於確定之終局判決中經裁判者，
      當事人之一造以該確定判決之結果為基礎，於新訴訟用作
      攻擊防禦方法時，他造應受其既判力之拘束，不得以該確
      定判決言詞辯論終結前，所提出或得提出而未提出之其他
      攻擊防禦方法為與該確定判決意旨相反之主張，此就民事
      訴訟法第四百條第一項規定之趣旨觀之甚明（最高法院四
      十二年臺上字第一三０六號判例意旨參照）。故確定判決
      所生之既判例，除使當事人就確定終局判決經裁判之訴訟
      標的法律關係，不得更行起訴或為相反之主張外，法院亦
      不得為與確定判決意旨相反之裁判，始能避免同一紛爭再
      燃，以保護權利，維持法之安定及私法秩序，達成裁判之
      強制性、終局性解決紛爭之目的。申言之，法院於將抽象
      之法律條文，經由認事用法之職權行使，以判決形式適用
      於具體個案所確定之權利義務關係，乃當事人間就該事件
      訴訟標的之具體規範，對於雙方當事人及法院均具有拘束
      力，當事人間之權利義務關係因而調整，不容當事人再為
      相反之爭執，法院更應將之作為「當事人間之法」而適用
      於該當事人間之後續訴訟（有最高法院九十三年度臺上字
      第一七三六號民事判決意旨可資參照）。查本件被告前於
      九十一年十一月四日與原告協議離婚，並於同年十二月十
      二日依民法第一千零三十條之一剩餘財產分配請求權之規
      定向本院起訴請求原告給付先位聲明主張：１、被告（即
      本件原告）應將坐落高雄市○○區○○段０一一四地號土
      地，面積七六點一平方公尺及其地上建物即同段０八０九
      建號，門牌號碼高雄市○○區○○里○○○路二八二巷一
      四一號鋼筋混凝土造三層樓房壹棟、建積一層三六點四八
      平方公尺，二、三層各為四六點四八平方公尺、騎樓十平
      方公尺、地下層一三點四平方公尺，總面積一五二點八四
      平方公尺。所有權全部移轉登記二分之一給原告；２、被
      告應將坐落臺南縣永康市○○段0000－0000地號
      土地，面積八二平方公尺，應有部分二分之一，及其地上
      建物即同段０五九六四建號，門牌號碼臺南縣永康市○○
      里○○路八十巷一一七弄十五號鋼筋混凝土造四層樓房壹
      棟，建積一、二、三層各為四六點四七平方公尺、四層三
      三點七五平方公尺，總面積一七三點一六平方公尺、陽台
      一二點八二平方公尺，應有部分二分之一。所有權移轉登
      記二分之一給原告。二、備位聲明：被告（即本件原告）
      應給付原告二百八十一萬七千五百元，並自辯論狀繕本送
      達之翌日起按年息百分之五計算利息。經本院調查審理後
      ，即於九十二年一月二十一日言詞辯論期日審理有關兩造
      離婚時之剩餘財產，被告即前事件原告主張請求分配之剩
      餘財產除不動產外，沒有其他剩餘財產，原告即前事件被
      告亦陳：「（問：對原告陳述除系爭不動產外，沒有其他
      剩餘財產有何意見？）沒有，我們只有不動產爭議」等語
      甚明（見本院九十一年度家訴字第一四八號民事訴訟程序
      第一審卷宗第二十六頁至第二十七頁），故本院於九十三
      年二月五日判決時，在判決書理由欄「乙、得心證之理由
      」第一點部分以說明兩造不爭執事實部分即含兩造協議離
      婚時，雙方均無負債，被告（即前事件原告）名下亦無任
      何資產，故判決原告應將其所有前開土地、房子所有權二
      分之一部分移轉登記予被告，並已確定，前已敘明，揆諸
      前揭說明，前開確定判決之訴訟標的法律關係，即兩造離
      婚後所得依據剩餘財產分配請求權夫或妻之一方所得請求
      之內容已屬確定存在，不容雙方再為爭執，法院亦不得拒
      絕適用該「當事人間之法」而為與此意旨相反之裁判。
（二）復按法定財產制關係消滅時，夫或妻現存之婚後財產，扣
      除婚姻關係存續中所負債務後，如有剩餘，其雙方剩餘財
      產之差額，應平均分配，民法第一千零三十條之一固有明
      文，是所謂「雙方剩餘財產之差額，應平均分配」，係指
      婚姻關係存續中，夫妻所取得而現存之原有財產，扣除婚
      姻關係存續中所負債務及因繼承或其他無償取得之財產，
      計算出夫妻各自之剩餘財產，再比較其剩餘財產之多寡，
      算定其差額，剩餘財產較少之一方得向剩餘財產較多之一
      方，請求分配差額之二分之一，此乃一將列入剩餘財產分
      配之夫妻財產進行清算之程序，非請求分配特定財產之程
      序。原告在本件訴訟中主張兩造在前訴訟中所爭執者為原
      告名下不動產部分是否屬於原告之剩餘財產，於本件訴訟
      原告除主張前開原告名下之不動產非原告之剩餘財產外，
      同時積極主張被告應分配其剩餘財產即存款一百五十二萬
      三千七百三十四元等語（見本院九十三年四月二十六日、
      同年六月二日言詞辯論筆錄，及原告於九十三年五月二十
      四日民事準備書狀、同年七月二十一日所提之民事辯論意
      旨狀），是原告於本件訴訟除否定就前確定判決所認定原
      告名下之不動產為兩造離婚時之剩餘財產外，並僅就被告
      之存款及提存金額部分主張分配剩餘財產，不僅與上開說
      明確定判決之既判例之規定不符，亦有悖於剩餘財產分配
      請求權之規定。至於原告一再陳稱前訴訟中不懂法律，未
      委任律師，故不知主張，以及被告於前訴訟中有隱匿財產
      事宜等語，但於本院言詞辯論時，原告則陳前訴訟答辯狀
      是由葉美利律師及兒童福利中心督導李錫義二人所撰寫，
      亦陳被告在八十五年間退休，退休時即有該筆利率百分之
      十八之優惠存款金額，並有與他人之投資等語（見本院九
      十四年十二月二十六日言詞辯論筆錄），是原告主張不懂
      法律，未委任律師，而不知如何主張，及被告隱匿財產云
      云，亦無足採。
六、綜上說明，兩造離婚時有關兩造之剩餘財產，應如何分配，
    業經本院於九十三年三月十五日以九十一年家訴字第一四八
    號判決確定，當事人不得更行起訴或為相反之主張，本院亦
    不得為與確定判決意旨相反之裁判。從而，原告依據民法第
    一千零三十條之依之規定提起本訴，請求被告給付六十五萬
    六千三百十八元，及法定遲延利息，顯屬無據，不應准許。
七、原告既受敗訴判決，其假執行之聲請即失所依據，應併予駁
    回。
八、本件事證已臻明確，兩造其餘之陳述及攻擊防禦方法，經審
    酌核與判決結果不生影響，不再一一論述，併予敘明。
九、據上論結：本件原告之訴為無理由，應依民事訴訟法第七十
    八條，判決如主文。
中    華    民    國    95    年    1     月    23    日
                        家事庭法  官  程克琳
以上正本係照原本作成。
如對本判決上訴，須於判決送達後20日之不變期間內，向本院提
出上訴狀。
中    華    民    國    95    年    1     月    23    日
                              書記官  王治華


司法院資訊處製作；財團法人民間司法改革基金會備份。
